【裁判字號】    97,台上,1383
【裁判日期】    970403
【裁判案由】    貪污等罪
【裁判全文】
最高法院刑事判決            九十七年度台上字第一三八三號
上  訴  人  甲○○
選任辯護人  郭啟榮律師
上列上訴人因貪污等罪案件，不服台灣高等法院中華民國九十六
年四月十七日第二審判決（九十五年度上訴字第九四四號，起訴
案號：台灣板橋地方法院檢察署九十二年度偵字第一二三七四號
），提起上訴，本院判決如下：
    主  文
原判決關於利用職務上之機會詐取財物、投票行賄部分撤銷，發
回台灣高等法院。
其他上訴駁回。
    理  由
一、發回部分（即利用職務上之機會詐取財物、投票行賄部分）
：
本件原判決認定：上訴人甲○○有其事實欄一之(一)、(二)所載之利
用職務上之機會詐取財物、投票行賄等犯行。因而維持第一審論
處上訴人依據法令從事於公務之人員，利用職務上之機會，詐取
財物（累犯）；又對於有投票權之人交付賄賂，而約其為一定之
行使（累犯）罪刑部分之判決，駁回上訴人此二部分在第二審之
上訴，固非無見。
惟查：(一)、刑法部分條文於民國九十四年一月七日修正、同年二
月二日公布，並自九十五年七月一日施行，修正後刑法第二條第
一項之規定，係規範行為後法律變更所生新舊法律比較適用之準
據法，於新法施行後，應適用新法第二條第一項規定，為「從舊
從輕」之比較。而新法第十條第二項所稱公務員，包括同項第一
款之職務公務員（前段為身分公務員、後段為授權公務員）及第
二款之受託公務員，因舊法之規定已有變更，新法施行後，涉及
公務員定義之變更者，應依新法第二條第一項規定，適用最有利
於行為人之法律。亦即有關公務員之犯罪，必須其身分關係，無
論依行為時法律或行為後法律，均合於公務員之定義者，始得依
公務員身分處罰。關於事實一之(一)部分，原判決認定：上訴人自
八十七年八月間起，擔任台北縣林口鄉鄉民代表會（下稱鄉代會
）副主席，為依據法令從事於公務之人員，於八十八年十月間利
用其鄉代會副主席之職務上機會，佯以可提供傾倒棄土之土地，
向黃大銘詐取新台幣（下同）一百十萬元，成立貪污治罪條例第
五條第一項第二款之依據法令從事於公務之人員，利用職務上之
機會，詐取財物罪。惟上訴人行為後，刑法第十條第二項關於公
務員之定義已經修正，原審於九十六年四月十七日為裁判時，上
開修正條文已自九十五年七月一日施行。乃原審並未依前揭規定
為適用法律之比較，並說明上訴人之身分關係，於修正後是否仍
合於公務員之定義？即遽行判決，自有判決不適用法則及理由不
備之違法。關於事實一之(二)部分，原判決認定：上訴人於九十一
年六月至八月間，為競選第十七屆林口鄉代會主席，基於對有投
票權之人，行求、交付賄賂，而約其為一定行使之犯意，向鄉民
代表蔡淑君行求、交付賄賂，成立刑法第一百四十四條之對於有
投票權之人交付賄賂，而約其為一定之行使罪。惟上訴人行為後
，公職人員選舉罷免法業於九十四年十一月三十日修正公布，增
訂第九十條之二，於第一項規定：「直轄市、縣（市）議會議長
、副議長、鄉（鎮、市）民代表會主席及副主席之選舉，對於有
投票權之人，行求期約或交付賄賂或其他不正利益，而約其不行
使投票權或為一定之行使者，處三年以上十年以下有期徒刑，得
併科新臺幣二百萬元以上二千萬元以下罰金」（嗣於九十六年十
一月七日修正時，移列於第一百條第一項）。已將鄉代會主席之
選舉，併入該條項規範之對象。第一審於九十五年一月二十七日
為裁判時，該條項已經增訂公布，並自九十四年十二月二日生效
，乃第一審判決並未為新舊法之比較適用，即有判決不適用法則
之違法，原審未予糾正，率予維持，同屬違誤。(二)、貪污治罪條
例第十條第一項規定：「犯第四條至第六條之罪者，其所得財物
，應予追繳，並依其情節分別沒收或發還被害人」。依上開規定
，應予追繳之財物，究應沒收或發還，應視其情節而定。有被害
人者，應發還被害人，不得沒收；必無被害人時，始得追繳沒收
。關於事實一之(一)部分，原判決既認定上訴人利用職務上之機會
，向黃大銘詐取一百十萬元，則該財物自應追繳發還被害人，始
為合法。乃第一審判決，卻諭知追繳沒收，自有適用法則不當之
違誤，原審未予撤銷改判，仍予維持，亦屬違法。(三)、有罪判決
所認定之事實，與所採用之證據，不相適合時，即屬證據上理由
矛盾，其判決當然為違背法令。關於上訴人向黃大銘詐取一百十
萬元部分，原判決事實認定：上訴人對黃大銘訛稱「可將棄土倒
在其土地上，當地的警察單位及環保單位都要聽我的，我會擺平
」之詐術，致黃大銘信以為真，陷於錯誤，以「每立方公尺一萬
元，總計一百十萬元之價格」（見原判決第二頁第二十一行至第
二十四行），詐取財物，其後亦均記載「每立方公尺一萬元」（
見原判決第七頁第四行至第五行、第十七頁第二十八行、第三十
六頁第七行）。但於理由欄引用黃大銘之供述採為證據，係謂：
「計算方式是以立方公尺來計算，……估算倒土量約為一萬立方
公尺」（見原判決第七頁第十六行至第十八行）。倘依原判決所
載數據，即每立方公尺一萬元，倒土量約為一萬立方公尺估算，
其總金額已達一億元，顯然其「單價」或「倒土量」有誤。究竟
實情如何？原審未予究明，即遽行判決，亦有未合。(四)、刑法第
一百四十四條投票行賄罪之「交付」賄賂行為，與同法第一百四
十三條第一項投票受賄罪之「收受」賄賂行為，有相對應關係，
兩者之間為對向犯。必須交付賄賂者，有行賄之意思且已交付；
收受賄賂者，亦有收賄之意思且已收受，始克相當。倘有投票權
之人，無收賄之意思時，縱行賄者有行賄之意思且該賄賂形式上
已變更持有狀態，亦僅得就其前階段之行求或期約行為，論以適
當之罪名，不能逕論以「交付」賄賂罪。關於事實一之(二)部分，
原判決認定：上訴人於九十一年六月至八月間，為競選第十七屆
林口鄉代會主席，基於對有投票權之人，行求、交付賄賂，而約
其為一定行使之犯意，先於九十一年六月上旬某日，以一百五十
萬元為對價，向鄉民代表蔡淑君行求賄賂，請其於鄉代會主席選
舉時，投票支持上訴人，然蔡淑君未予承諾。嗣又於九十一年七
月十日前後，攜帶現金三十萬元至蔡淑君之服務處，交予蔡淑君
，並以台語稱「這是『訂頭』（前金之意），以後會再補」，請
蔡淑君於鄉代會主席選舉時，投票支持，未經蔡淑君表意支持與
否，即行離去。惟蔡淑君於翌日，即囑其員工季貴英將該三十萬
元攜至上訴人住處，全數退還給上訴人之配偶黃美雲收回。其後
，上訴人又於九十一年七月下旬、九十一年七月底，復以二百五
十萬元、三百五十萬元向蔡淑君行求賄賂，但蔡淑君仍未予承諾
，且走避國外，直至投票日前夕始返國，並投宿於飯店，翌日從
飯店直赴會場，投票給另一候選人，上訴人終以一票之差（五票
比六票）落選。如果無訛，則蔡淑君有無「收受」該三十萬元之
意思？能否逕對上訴人論以「交付」賄賂罪？即非無疑。而此關
鍵，復攸關上訴人應成立之罪名，基於公平正義之維護，自有釐
清之必要。乃原審未予究明，並審酌蔡淑君有無「收受」賄賂之
意思，即逕認上訴人先後以一百五十萬元、二百五十萬元、三百
五十萬元向蔡淑君行求賄賂之低度行為，應為交付三十萬元賄賂
之高度行為所吸收，而論以「交付」賄賂罪（見原判決第三十五
頁第三十行、第三十六頁第二十一行至第二十五行），亦嫌速斷
。(五)、公職人員選舉罷免法第一百十三條（修正前為第九十八條
）第三項規定：「犯本章之罪或刑法分則第六章之妨害投票罪，
宣告有期徒刑以上之刑者，並宣告褫奪公權。」此為關於褫奪公
權之特別規定，自應優先適用。關於事實一之(二)部分，原判決認
定上訴人係犯刑法第一百四十四條之投票行賄罪，如果無訛，則
該罪即屬於「刑法分則第六章之妨害投票罪」，第一審判決未引
用公職人員選舉罷免法第一百十三條（修正前為第九十八條）第
三項資為宣告褫奪公權之依據，自有疏漏，原審未予糾正，同有
疏失。以上或為上訴意旨指摘所及，或為本院得依職權調查之事
項，應認原判決關於利用職務上之機會詐取財物、投票行賄部分
有撤銷發回更審之原因。原判決說明不另為無罪諭知部分（即原
判決理由貳部分），基於審判不可分原則，併予發回。另中華民
國九十六年罪犯減刑條例，業於九十六年七月十六日施行，關於
投票行賄部分，有無該減刑條例之適用，案經發回，併應注意及
之。
二、駁回部分（即恐嚇危害安全部分）：
按上訴得對於判決之一部為之，未聲明為一部者，視為全部上訴
，刑事訴訟法第三百四十八條第一項定有明文。本件上訴人對原
判決不服，提起上訴，未聲明為一部上訴，且於上訴狀及上訴理
由狀已表明係對原審九十五年度上訴字第九四四號刑事判決提起
上訴，依前開規定，應視為全部上訴。查刑事訴訟法第三百七十
六條所列各罪之案件，經第二審判決者，不得上訴於第三審法院
，為該法條所明定。本件上訴人被訴恐嚇危害安全部分，原審係
維持第一審依刑法第三百零五條論處罪刑，核屬刑事訴訟法第三
百七十六條第一款之案件。依首開說明，既經第二審判決，自不
得上訴於第三審法院。上訴人猶對於此部分提起上訴，顯為法所
不許，此部分應予駁回。
據上論結，應依刑事訴訟法第三百九十五條前段、第三百九十七
條、第四百零一條，判決如主文。
中    華    民    國  九十七  年    四    月    三    日
                      最高法院刑事第八庭
                          審判長法官  謝  俊  雄
                                法官  陳  世  雄
                                法官  魏  新  和
                                法官  吳  信  銘
                                法官  徐  文  亮
      本件正本證明與原本無異
                                      書  記  官
中    華    民    國  九十七  年    四    月    七    日
                                                      Ｋ


司法院資訊處製作；財團法人民間司法改革基金會備份。
